臺灣高雄地方法院民事裁定　九十三年度監字第二○四號
　　聲　請　人　高雄市政府社會局
　　法定代理人　洪富峰
　　代　理　人　林玲妃
　　相　對　人　甲○○
　　代　理　人　洪海吉
右當事人間聲請改定監護人事件，本院裁定如下：
    主  文
對於未成年之人洪育祥（民國八十八年七月一日生）權利義務之行使或負擔，改由聲
請人任之。
程序費用由相對人負擔。
    理  由
一、按父母均不能行使、負擔對於未成年子女之權利義務，或父母死亡而無遺囑指定
    監護人時，依左列順序定其監護人︰一、與未成年人同居之祖父母。二、與未成
    年人同居之兄姊。三、不與未成年人同居之祖父母。又未能依前項之順序定其監
    護人，或為未成年子女之最佳利益，法院得依未成年子女、檢察官、當地社會福
    利主管機關或其他利害關係人之聲請，就其三親等內旁系血親尊親屬、社會福利
    主管機關、社會福利機構或其他適當之人選定或改定為監護人，並得指定監護之
    方法。法院為前項選定或改定前，應命主管機關或其他社會福利機構進行訪視，
    提出調查報告及建議。聲請人或利害關係人亦得提出相關資料或證據，供法院斟
    酌，民法第一千零九十四條第一項至第三項定有明文。
二、聲請意旨略以：未成年之人洪育祥（民國八十八年七月一日生，
    ：Ｚ000000000號）為其父親洪海生與姓名不詳之女子同居所生，原由
    生父洪海生獨力撫養，未為
    引發出血性腦中風昏迷，經三次開刀救治未果，呈植物人之狀態，於九十三年三
    月十一日以植物人狀態住進屏東「嘉鴻老人養護中心」長期養護，未成年之人洪
    育祥即於九十三年初與其祖母甲○○同住於位在高雄市三民區之住所。惟因洪甲
    ○○家境貧困，該住家遭拍賣並於於九十三年五月底經強制點交，甲○○乃轉投
    靠大女兒，致洪育祥面臨無家可歸，亦陷於無人照顧之窘境。其伯父洪海吉乃同
    年於五月三十日委請高雄市政府社會局兒童福利中心協助安置於中途之家。九十
    三年六月八日洪育祥經高雄醫學院附設中和紀念醫院評估其為「嚴重發展遲緩」
    ，智能嚴重發展遲緩，無口語溝通能力由於洪育祥未辦出生登記，亦無出生證明
    ，身分尚有未明。聲請人機關為妥善照顧、教育洪育祥，乃准予公費寄養，並以
    「棄童」身分於九十三年六月廿八日為之辦理
    洪海生現為植物人，無法任監護之責，其祖母甲○○因年紀老邁，已高達七十七
    歲，亦無能力與資力撫養照顧洪育祥，除此之外並無民法第一千零九十四條之法
    定順序之人得為其監護人，且目前亦無他親屬願意負撫養照顧之責，致陷於棄童
    之窘境，為洪育祥之最佳利益，自有改定監護人之必要，為此緣依民法第一千零
    九十四條第二項之規定提起本件聲請。另請求囑託屏東基督教醫院鑑定洪育祥、
    洪海生二人之血緣，以確認其二人是否具有父子關係。
三、經查，聲請人主張之上揭事實，除據聲請人到庭陳述綦詳外，復據其提出診斷證
    明書影本三份，戶口名簿、兒福中心九十三年五月十五日簽文等影本各二份，嘉
    鴻老人養護中心證明書、兒保個案後續輔導轉介摘要表、高市兒保聯合會報個案
    接案資料表等影本各一份為證。亦據相對人代理人洪海吉到庭陳述：「我是洪育
    祥的伯父，洪育祥是我弟弟洪海生與不詳姓名女子所生的小孩，甲○○是洪育祥
    的阿媽，也就是我母親，我母親已經七十多歲，並且身體不太好，行動也不方便
    ，所以無法照顧洪育祥，而且他的房屋也已經被查封拍賣了，九十三年五月已經
    搬入我姐姐的家去住。」、「洪育祥之祖父也就是我的父親洪欺煌已經過世，只
    剩下祖母，但是她又不適合擔任監護人，至於洪育祥之外祖父母我們不知道，因
    為洪育祥之生母是誰，我們也不知道。」等語明確（見本院九十三年九月十日非
    訟事件筆錄）。復據本院依聲請囑託財團法人屏東基督教醫院就洪海生與洪育祥
    為親子血緣鑑定，其綜合研判結果認為：「洪海生與洪育祥之檢體，其相對應之
    各ＤＮＡ型別均無矛盾，存在血緣關係之機率為九九．九九九九％」，有該院九
    十三年十月十四日（九三）屏基醫檢字第九三一○○五一號函所附之ＤＮＡ親子
    血緣關係鑑定報告一件在卷可憑，足認洪海生確實為洪育祥之生父。綜上堪信聲
    請人之主張為真實。
四、再本院為明瞭本件有無改定監護之必要，經依職權函請高雄市政府社會局對相對
    人進行訪視結果，其評估建議認為：（一）就監護動機與監護意願而言，由於洪
    育祥父親長年在外生活，與親人之間互動往來實在不多，只是今年年初突然帶洪
    育祥回來與親人團聚，因此與親人之間實無任何的感情基礎可言，在加上父親突
    然中風、成為植物人，在無法得知洪育祥母親的任何訊息之下，再加上祖母及伯
    父亦無意願照顧洪育祥，因此只能將洪育祥交由社會局照顧。（二）就經濟狀況
    而言：就洪育祥伯父所言，目前家中的經濟狀況並不佳，可算是入不敷出，因此
    實無餘力照顧洪育祥。至於住屋方面，依現有環境而言，確實亦無足夠洪育祥生
    活之空間。（三）就探視安排而言：從洪育祥伯父與寄養組社工員的敘述中皆可
    得知，目前仍定期安排洪育祥與親友會面，而洪育祥的反應亦不錯，不會排斥與
    親友互動，甚至對分離感到難過，因此建議日後即使洪育祥之親友實無餘力照顧
    相對人，以致需要改定相對人之監護權，然而親情之天性為不可抹滅的，定期安
    排相對人與親友會面仍有其必要性，除了可維繫基本之親情，亦可讓洪育祥在成
    長過程中，對於親友的部分不會感到有所缺失。」等語，有該局九十三年十二月
    二十三日高市兒輔字第○九三○○○三二四八號函所附之高雄市政府社會局兒童
    少年監護案件訪視調查報告在卷可佐。
五、本院審酌上情，並參酌上述訪視報告之記載，認為洪海生既有嚴重意識障礙，生
    活完全需要他人照顧，已呈植物人之狀態之情形，事實上無法行使負擔對洪育祥
    之權利義務。再相對人甲○○雖依法為洪育祥之監護人，惟依卷附
    對人乃十七年九月二十二日生，現年高齡七十六歲，且相對人現亦已無住所而須
    投靠女兒，加以洪育祥又經診斷為重度發展遲緩，須特別教育及照護，相對人實
    難勝任監護之職。再相對人及洪海吉之經濟狀況均難以負擔洪育祥之生活，亦均
    同意將洪育祥之監護權改由聲請人任之，是以依兩造照護能力、生活環境、資源
    多寡、經濟狀況等情觀之，認將洪育祥權利義務之行使或負擔改由聲請人任之，
    確實符合洪育祥之最佳利益，參諸首開說明，聲請人之聲請於法有據，應予准許
    。再未成年之人洪育祥現於高雄市政府社會局兒童福利中心安置中，均有定期安
    排相對人及洪育祥之伯父洪海吉探視洪育祥，其互動情形良好，已據聲請人陳述
    綦詳，是以本院認為相對人及其親友與洪育祥之會面交往既已由社會福利機構為
    妥適之安排，應無再依職權酌定之必要，爰不予酌定相對人及其親友與洪育祥會
    面交往之方式及期間，惟日後若有依職權定探視之必要，兩造自均得為酌定會面
    交往方式及期間之聲請，附此敘明。
六、依非訟事件法第八條第二項、民事訴訟法第七十八條，裁定如主文。
中　　　華　　　民　　　國　　九十四　　年　　　一　　　月　　　三　　　日
                                臺灣高雄地方法院家事庭
                                    法　　　官　黃苙荌
正本係照原本作成。
如不服本裁定應於送達後十日內向本院提出抗告狀。
中　　　華　　　民　　　國　　九十四　　年　　　一　　　月　　　三　　　日
                                    法院書記官　周美